臺灣高等法院高雄分院刑事判決　　　　　　　　九十三年度上更(一)字第一九七號
　　上　訴　人　臺灣高雄地方法院檢察署檢察官
　　上　訴　人
　　即　被　告　甲○
　　選任辯護人　呂榮海律師
　　　　　　　　蔡惠琇律師
右上訴人因被告違反公職人員選舉罷免法案件，不服臺灣高雄地方法院九十二年度訴
字第八七０號中華民國九十二年十月二十三日第一審判決（起訴案號：臺灣高雄地方
法院檢察署九十二年度偵字第一七五號），提起上訴，判決後經最高法院發回更審，
本院判決如左：
      主  文
原判決撤銷。
甲○無罪。
      理  由
一、公訴意旨略以：被告甲○與乙○○均為民國九十年中華民國第五屆立法委員選舉
    在高雄市第二選區之候選人，甲○竟意圖使乙○○不當選，於九十年十月十七日
    上午十一時許，在高雄市○○路二十一號競選總部，接受慶聯電視台記者吳昭君
    、劉元發訪問及錄影時，發表「某年某月某日在漢來飯店，由侯西峰做調人，那
    麼有一位被外界視為黑金級的無黨籍候選人已經跟他開出了一千萬，而當時蔡議
    員索求兩千萬，所以中間是有一些討價還價的空間啦，我是聽說啦，我是聽說啦
    ，他正在找退選的下台階」等影射乙○○向不詳姓名無黨籍立法委員候選人索取
    新台幣（下同）二千萬元作為退選代價之不實言論，利用慶聯電視台播放使不特
    定之多數人得以共聞共見，而以錄影方法傳播不實之事，足以生損害於選民對立
    法委員選舉候選人品德、操守等判斷之正確性及貶損乙○○之名譽，認被告甲○
    涉有公職人員選舉罷免法第九十二條第一項之罪。
二、公訴意旨認被告甲○涉有前開罪嫌，係以告訴人乙○○之指訴、甲○接受慶聯電
    視台記者訪問之錄影帶一捲、證人吳昭君、劉元發、侯西峰之證詞為論據。訊據
    被告甲○矢口否認有右揭犯行，辯稱其係接受慶聯電視台記者之主動訪問，而於
    訪問結束後，與該台記者閒聊之際，始提及上開聽聞內容，並當場表示不要播出
    ，故其並無使乙○○不當選之意圖，亦無散布、傳播之故意，況其如意圖使乙○
    ○不當選，當無只對地區性之慶聯電視台發表右揭言論等語。
三、按犯罪事實應依證據認定之，無證據不得認定犯罪事實，刑事訴訟法第一百五十
    四條第二項定有明文；又公職人員選舉罷免法第九十二條之罪，係以意圖使候選
    人當選或不當選，以文字、圖畫、錄音、錄影、演講或他法，散布謠言或傳播不
    實之事，足以生損害於公眾或他人，為構成要件；行為人除有使候選人當選或不
    當選之意圖外，主觀上須有以文字、圖畫、錄音、錄影、演講或他法，散布謠言
    或傳播不實之事之故意，客觀上其所為足以生損害於公眾或他人為必要。
四、被告甲○與乙○○均是登記參選中華民國第五屆立法委員選舉高雄市第二選區之
    候選人，乙○○是該區唯一蔡姓候選人，被告甲○於九十年十月十七日接受證人
    即慶聯電視台記者吳昭君、劉元發採訪時，確有談及如公訴人起訴書所載乙○○
    退選代價之言論等情，為被告甲○所自承之事實（上訴卷四十一頁），並有告訴
    人乙○○提出錄影帶一捲為憑，復經原審勘驗屬實，又乙○○向不詳姓名無黨籍
    立法委員候選人索取二千萬元作為退選代價之情，為乙○○堅決否認，證人侯西
    峰於原審九十年自字第五八九號違反選舉罷免法等案件訊問中結證稱不認識乙○
    ○，亦未在漢來飯店居間為乙○○作調人等語（見原審九十年自字第五八九號卷
    第四八～四九頁），被告甲○所為前揭言論即屬不實事項，且將影響選民對候選
    人乙○○之品德操守判斷之正確性及貶損乙○○之名譽，是上開不實言論足以生
    損害於公眾及候選人乙○○；被告雖以乙○○所著作孤軍奮鬥一書中亦自承有此
    傳聞，但被告所引用該書著作中所載「我和朱安雄也有個君子協定，但朱安雄故
    弄玄虛，欲言又止，外人以為我和他真有什麼默契，好像我已被他搓掉：：」等
    情，與被告所為前開言論並不相符，被告辯稱確實有告訴人退選傳言存在云云，
    尚難採信。又乙○○所提出之錄影帶，其中被告甲○所為如起訴書所載之言論，
    該段錄影並未經剪接，業經吳昭君供明，就證明被告甲○曾為上揭供述，自屬有
    證據能力，辯護意旨以該錄影帶經過剪接，非屬完整之錄影帶，無證據能力云云
    ，亦不足採。惟本案所應審究者，被告甲○在為前開言論時，究竟係在正式接受
    吳昭君訪問時所為，抑是訪問結束後，與吳昭君閒聊過程中始行談及，被告有無
    藉由該段訪問播出而有散布、傳播該段言論之故意？經查：
（一）證人吳昭君證稱「當日訪問甲○，係因當時乙○○記者會有說明甲○有二位輔
      選幹部到乙○○那裡替乙○○輔選，我去向甲○求證是否有這件事情，並沒有
      其他的目的」、「當時訪問的時候，我們針對一個主題，那個主題已經結束了
      」、「（你的主題是否有事先告訴他？）對」、「當時不知道有乙○○要退選
      之相關傳聞」，此業據吳昭君於原審及本院審理中證述明確，足證吳昭君訪問
      甲○之目的，原先只是單純針對二位輔選幹部替乙○○輔選之主題，乙○○有
      無退選代價之傳聞，吳昭君採訪之前並不知情，不可能列為採訪之主題，已甚
      明確。
（二）吳昭君又證稱「（為什麼會談到乙○○收取賄選代價的事）當時的話題應該就
      是就選舉的內容在討論」、「（甲○是不是在你訪問主題結束後主動提出來【
      即乙○○退選代價之傳聞】）我們那時候在閒聊，聊的都還是選舉的話題」、
      「（是不是有聊到其他的然後再聊到這邊來？）有，對」、「（照勘驗結果，
      閒聊的部分也有剪掉了）有，就是取決那一段而已」、「（其他聞聊無關的就
      剪掉了？）對」等語明確，被告甲○辯稱伊係與吳昭君係在聞聊時提及上開言
      論，應與事實相符。
（三）雖吳昭君於原審證稱「甲○有跟我講過這段話，是邱委員自己講出來的，是在
      我們正式訪問過程講的」，證人即慶聯電視台記者劉元發於原審及本院結證稱
      ：「我們問他什麼事情我現在已經不記得，但我記得被告有說一位無黨籍市議
      員跟人家拿錢搓圓仔湯，拿錢做什麼我不記得。」、「是正式訪問所講的。」
      等語（見原審卷第六九、七０、七二頁、本院九十三年四月五日言詞辯論筆錄
      ）。惟吳昭君所稱正式訪問係因「正式訪問那是我是說麥克風還開者，法官問
      我的意思是說，我想說我們麥克風還是開著，那時候並沒有把麥克風拿下來，
      只是因為麥克風是架在桌上：：所以我們就是在我們要去問的內容結束後，所
      有其他的談話內容也有收錄進去」，劉元發亦稱「因為我當時攝影機用腳架架
      好。麥克風也擺好」等語，足認渠二人所稱正式訪問，係因當時麥克風尚架在
      桌上，仍在開啟狀態之故，非謂被告甲○所述該段語句亦在吳昭君訪問主題之
      列；又證人吳昭君於第一審法院調查時雖證以：「（問：當天採訪甲○的錄影
      帶有無剪輯過？）有，是我跟劉元發一起剪輯的，我們把甲○前面所講『我是
      聽說的』部分剪掉，其他都是按甲○所講的播出」云云（見第一審卷第六十六
      至六十七頁）。惟由錄影帶所示之內容：首由慶聯電視台女主播引言，繼由記
      者就上訴人之二位輔選幹部至乙○○競選陣營處，引述上訴人及乙○○各自說
      法，嗣乙○○重申其論點，再由記者報稱上訴人已回應係乙○○自尋下台階云
      云後，上訴人即為上開言論，末由記者作結語，有第一審法院勘驗證人吳昭君
      訪問上訴人之錄影內容筆錄在卷可按（見第一審卷第九十五至九十六頁）。並
      無被告針對證人吳昭君原訪問主題即上訴人之二位輔選幹部至乙○○競選陣營
      處之回應畫面，且在無證人吳昭君問話之情況下，直接出現上訴人有關乙○○
      退選代價之言論？足認吳昭君於本院所證伊剪接錄影帶時，只截取被告甲○所
      述乙○○退選代價之言論，其餘採訪主題及閒聊過程均已剪掉等情，應與實情
      相符。
五、綜上各情，被告甲○確係在接受吳昭君正式訪問主題結束後，與吳昭君閒聊選情
    時，始談及乙○○退選代價之言論，該段言論既非採訪之主題，而屬閒聊之話題
    ，則被告甲○主觀上並無必然會播放之認識，證人吳昭君、劉元發亦均證稱於訪
    問被告甲○時，並未對被告甲○說明訪問的內容會播出等語，參酌被告甲○為前
    開退選代價之言論時，已提及「我是聽說的」等語，顯見被告甲○對前開言論之
    真實性亦無確切之證據，則被告甲○辯稱當時有向吳昭君說閒聊東西不要播出等
    話，已非無可能；而該次採訪之錄影帶都是交給攝影記者劉元發保管，劉元發在
    錄別件時已將錄影帶洗掉等情，分據吳昭君、劉元發證述明確，並經原審向慶聯
    電視台查詢明確（本院審理筆錄、上訴卷第六十七頁、原審卷第八十一頁），此
    外公訴人提出之證據，均難證明被告甲○有散布、傳播之故意，基於罪疑唯輕，
    自應為被告有利之認定。
六、原審未予詳查，遽為被告論罪科刑之判決，即有未當，檢察官上訴意旨，以原審
    量刑過輕，指摘原判決不當，為無理由，被告甲○上訴意旨，以前詞指摘原判決
    不當，為有理由，自應予撤銷改判，並為被告無罪之諭知。
據上論結，應依刑事訴訟法第三百六十九條第一項前段、第三百六十四條、第三百零
一條第一項，判決如主文。
本案經檢察官林應華到庭執行職務。
中      華      民      國    九十三    年      九      月     三十     日
                              臺灣高等法院高雄分院刑事第八庭
                                  審判長法官  洪慶鐘
                                        法官  曾玉英
                                        法官  趙文淵
右正本證明與原本無異。
檢察官如不服本判決應於收受本判決後十日內向本院提出上訴書狀，其未述上訴理
由者，並得於提起上訴後十日內向本院補提理由書狀（均須按他造當事人之人數附繕
本)「切勿逕送上級法院」。
被告不得上訴。
                                      書記官  吳新貞
中      華      民      國    九十三    年      十      月      四      日
